【裁判字號】    95,台上,1606
【裁判日期】    950727
【裁判案由】    第三人異議之訴
【裁判全文】
最高法院民事判決            九十五年度台上字第一六○六號
    上  訴  人  甲 ○ ○
                            號.
                乙 ○ ○
                丙 ○ ○
                丁 ○ ○
                          巷3.
                戊 ○ ○
                          2號.
                己 ○ ○
                          巷7.
                庚○○○
                辛 ○ ○
                壬 ○ ○
                          2號.
                癸 ○ ○
                子 ○ ○
                          號
                丑 ○ ○
                寅 ○ ○
                卯 ○ ○
                          號
                辰 ○ ○
                          號
                巳 ○ ○
                          號
                午 ○ ○
                          34.
    共      同
    訴訟代理人  洪 士 凱  律師
    被 上訴 人  未 ○ ○
                申 ○ ○
                          樓
                酉 ○ ○
                          48.
                戌 ○ ○
                          2號.
上列當事人間因第三人異議之訴事件，上訴人對於中華民國九十
四年七月十二日台灣高等法院台南分院第二審判決（九十四年度
重上字第二四號），提起上訴，本院判決如下：
    主  文
上訴駁回。
第三審訴訟費用由上訴人負擔。
    理  由
本件上訴人主張：伊等於民國八十九年七月間合夥出資，在雲林
縣斗六市○○路一五九號設立「靜萱療養院」，委由上訴人甲○
○為首任負責人管理該院院務，嗣於九十二年九月間變更負責人
為被上訴人戌○○，因戌○○行為有損於伊等之權益，經伊等於
九十三年二月五日解除委任，並對戌○○聲請法院為假處分，詎
戌○○於受假處分後，已不能提領該院設於台灣中小企業銀行斗
六分行（下稱中小企銀）及彰化商業銀行斗南分行（下稱彰化銀
行）帳戶內存款，且知被上訴人未○○以次三人對靜萱療養院並
無債權，竟與之通謀虛偽意思表示，由戌○○簽付本票及聲請准
予強制執行裁定，並聲請台灣雲林地方法院（下稱雲林地院）扣
押靜萱療養院設於彰化銀行帳號0000000000帳戶，屬中央健康保
險局南區分局（下稱健保局）付予該院之健保醫療收入存款新台
幣（下同）七百八十四萬九千一百五十七元，該院為伊等出資設
立所有，伊等對該筆存款具有所有權，且靜萱療養院既非法人，
亦不屬非法人團體而無當事人能力，上開本票裁定之執行名義，
復以「靜萱療養院法定代理人戌○○」為相對人，其效力自不及
於靜萱療養院。另上開存款係伊等所有而信託於「靜萱療養院即
戌○○」之名義，屬信託財產，依信託法第十二條第一、二項規
定，亦不得強制執行等情，爰依強制執行法第十五條規定，求為
撤銷雲林地院九十三年度執字第五六六四號、第五六七六號及第
五六七七號強制執行事件，就靜萱療養院設於上開銀行帳號存款
所為強制執行程序之判決。
被上訴人未○○以次三人則以：靜萱療養院為一私立醫療機構，
戌○○迄今既仍登記為該院之負責醫師，依醫療法第四條、第十
八條規定，該院所有之法律行為，均應由戌○○對外為意思表示
及受意思表示。上訴人除甲○○外，均不具精神科專科醫師身分
，亦未經戌○○授權，自非靜萱療養院之權利義務主體。又靜萱
療養院為非法人團體，自具當事人能力。伊等分別為靜萱療養院
之醫師，該院積欠伊等薪資三十萬元、三十萬元、十二萬元未付
，另未○○因與訴外人王文心合資購買土地而借予王文心七百萬
元，各該款項均係戌○○以靜萱療養院名義簽發上述執行名義之
本票為據，戌○○乃該院之代表人，不論上訴人與戌○○間之委
任關係是否經終止，及戌○○之職務行為是否受假處分，均屬其
內部關係，其效力並不及於伊等等語，資為抗辯。被上訴人戌○
○亦以：依醫療法第四條、第十五條規定，私立醫療機構須由醫
師設立，上訴人並非醫師之合夥團體，無設立或經營醫院之權利
。伊為靜萱療養院之負責醫師，代表該院與健保局簽約，約定健
保局給付之醫療款項撥入該院設於中小企銀及彰化銀行「靜萱療
養院戌○○」之帳戶內，該款項並非上訴人所有，上訴人並無排
除強制執行之權利等語，資為抗辯。
原審斟酌全辯論意旨及調查證據之結果，以：(一)上訴人主張靜萱
療養院為其合夥出資設立，業據提出股東會議紀錄為證，堪信靜
萱療養院乃上訴人合夥組織對外之名稱。且依其提出之醫療機構
開業執照，甲○○係該院之前任負責醫師，戌○○則為繼任之負
責醫師，可見該院係設有負責醫師，對外以從事醫療業務為目的
之醫療機構。又該院於中小企銀及彰化銀行設有以靜萱療養院名
義之存款帳戶，足認該院具有獨立之財產。另依醫療法第十五條
第一項規定，醫療機構應置負責醫師一人，對其機構醫療業務，
負督導責任，亦即醫療機構係以該負責醫師為其代表人或管理人
。上訴人合夥設立之靜萱療養院，既具有一定之組織、名稱、目
的、營業所、獨立之財產，並有對外代表該院之管理人，其屬於
非法人團體而具當事人能力無疑。(二)按第三人異議之訴，依強制
執行法第十五條規定，應以聲請執行之債權人為被告，如債務人
亦否認其權利時，並應以債務人為被告，其當事人之適格始無欠
缺。本件強制執行事件之債務人為靜萱療養院，戌○○僅係該院
之法定代理人，而非該執行事件之債務人。戌○○雖對上訴人主
張系爭存款為其所有予以否認，但因戌○○本身並非該執行事件
之債務人，上訴人遽以戌○○為被告提起本件訴訟，依上說明，
其當事人不適格。(三)上訴人固以未○○以次三人所憑為執行之本
票，乃該三人與戌○○通謀虛偽而簽發，並以戌○○於經假處分
後所為之職務行為無效，該三人對靜萱療養院實無債權存在，認
系爭執行事件之扣押執行程序應予撤銷云云，並提出假處分裁定
為證，但此均屬爭執執行名義是否有效，即屬於排除該執行名義
之執行力之問題，屬債務人異議之訴之救濟範圍，而非本件第三
人異議之訴所得審究。(四)查靜萱療養院於彰化銀行所開立之上開
帳戶，係由戌○○以「靜萱療養院戌○○」名義開立，二者間性
質上屬消費寄託關係。按消費寄託係約定寄託物之所有權移轉於
受寄人之契約，該銀行帳戶內之存款，其所有權即已移轉為彰化
銀行所有，僅「靜萱療養院戌○○」得向該銀行依寄託關係請求
返還而已，對寄託之金錢並無所有權。上訴人指上開帳戶內之存
款屬於其所有，自屬無據。又系爭執行事件之債務人為靜萱療養
院，執行之帳戶亦屬上訴人合夥出資設立之靜萱療養院所有，具
見該執行之標的物為執行債務人所有，上訴人應非該執行事件之
第三人，其如對該執行名義之有效與否存有爭執，應另循其他異
議救濟程序為之，始稱適當。(五)上訴人另指上開帳戶存款係其信
託於「靜萱療養院戌○○」之名下，該帳戶存款為上訴人所有，
屬信託財產，依信託法規定不得強制執行一節。按稱信託者，謂
委託人將財產權移轉或為其他處分，使受託人依信託本旨，為受
益人之利益或為特定之目的，管理或處分信託財產之關係。與稱
委任者，乃當事人約定，一方委託他方處理事務，他方允為處理
之契約，兩者之法律關係內容並不相同。查上訴人主張其委任戌
○○為靜萱療養院之負責醫師，既已具有委任關係，則在其未舉
證證明其與戌○○間存有信託關係之情形下，自難僅憑其間原有
之委任關係，遽認系爭存款為其信託之財產。況上訴人自承戌○
○未經其同意擅自開立系爭帳戶，益證該帳戶非基於信託關係而
設，上訴人執此主張，即不足採。從而，上訴人提起本件第三人
異議之訴，據以請求撤銷上開強制執行事件所為之執行程序，洵
非有據，不應准許，為其心證之所由得，並說明上訴人其他主張
及聲明證據為不足取暨不逐一論述之理由，因而維持第一審所為
上訴人敗訴之判決，駁回其上訴。按具有合夥性質之非法人團體
，在程序法上，依民事訴訟法第四十條第三項規定，固可認其有
形式上之當事人能力，而得於民事訴訟程序為當事人之資格。但
在實體法上，依民法第六百八十一條規定合夥人之補充連帶責任
，及司法院院字第九一八號解釋明示「原確定判決，雖僅令合夥
團體履行債務，但合夥財產不足清償時，自得對合夥人執行」意
旨，加以延伸，亦應認合夥人全體（公同共有人）為其權利主體
。查靜萱療養院為上訴人合夥出資設立，為具有合夥性質並設有
代表人或管理人之非法人團體，既為原審所合法確定之事實，則
靜萱療養院即具當事人能力，遭法院強制執行之該院彰化銀行帳
戶存款，依上說明，其合夥人全體之上訴人雖亦為其權利主體而
有請求返還存款之權，但該強制執行事件，係以上訴人合夥設立
之靜萱療養院為執行債務人，該權利主體之上訴人自非該執行事
件之第三人。原審本此論斷上訴人不得提起第三人異議之訴，即
無不合。另本於其他上述理由而為上訴人敗訴之判決，於法亦無
違背。上訴論旨，猶執陳詞，並以原審採證、認事暨解釋契約之
職權行使及其他贅述或與判決基礎無涉之理由，指摘原判決不當
，求予廢棄，不能認為有理由。
據上論結，本件上訴為無理由。依民事訴訟法第四百八十一條、
第四百四十九條第一項、第七十八條，判決如主文。
中    華    民    國  九十五  年    七    月  二十七  日
                      最高法院民事第八庭
                          審判長法官  朱  建  男
                                法官  顏  南  全
                                法官  許  澍  林
                                法官  鄭  傑  夫
                                法官  蘇  清  恭
      本件正本證明與原本無異
                                      書  記  官
中    華    民    國  九十五  年    八    月    七    日
                                                      j


司法院資訊處製作；財團法人民間司法改革基金會備份。
